【裁判字號】    96,勞上更(一),1
【裁判日期】    970103
【裁判案由】    給付退休金
【裁判全文】
臺灣高等法院花蓮分院民事判決     96年度勞上更(一)字第1號
上訴人即
被上訴人    甲○○
訴訟代理人  黃維倫律師
上訴人即    臺東區中小企業銀行股份有限公司
被上訴人
法定代理人  賴文獻
訴訟代理人  徐南城律師
上列當事人間請求給付退休金事件，上訴人對於中華民國93年6
月14日臺灣臺東地方法院91年度訴字第35號第1審判決提起上訴
，經最高法院第1次發回更審，本院判決如下：
    主  文
一、原判決關於駁回上訴人甲○○後開第二項之訴部分，暨該部
    分命上訴人甲○○負擔訴訟費用之裁判均廢棄。
二、上訴人臺東區中小企業銀行股份有限公司應再給付上訴人甲
    ○○新臺幣壹佰陸拾參萬柒仟捌佰元，及自民國九十一年一
    月十日起至清償日止，按週年利率百分之五計算之利息。
三、原判決關於命上訴人臺東區中小企業銀行股份有限公司給付
    上訴人甲○○關於附表編號二金額之利息部分，其中自民國
    八十八年三月九日起至民國九十一年一月九日止按週年利率
    百分之五計算之利息部分廢棄。
四、前開第三項廢棄部分，上訴人甲○○在第一審之訴駁回。
五、上訴人臺東區中小企業銀行股份有限公司之上訴駁回。
六、第一審關於命上訴人甲○○負擔訴訟費用部分、第二審以及
    發回前訴訟費用關於甲○○上訴部分，由上訴人臺東區中小
    企業銀行股份有限公司負擔十分之九，餘由上訴人甲○○負
    擔。第二審訴訟費用關於臺東區中小企業銀行股份有限公司
    上訴部分，由臺東區中小企業銀行股份有限公司負擔。
七、本判決所命給付，於上訴人甲○○以新臺幣伍拾萬元為上訴
    人臺東區中小企業銀行股份有限公司預供擔保後得假執行；
    但上訴人臺東區中小企業銀行股份有限公司於假執行程序實
    施前如以新臺幣壹佰陸拾參萬柒仟捌佰元為上訴人甲○○預
    供擔保，得免為假執行。
    事  實
甲、上訴人甲○○部分：
一、聲明：
（一）原判決不利於上訴人甲○○部分廢棄。
（二）上廢棄部分，臺東區中小企業銀行股份有限公司應給付1,
      637,800元，及自91年1月10日起至清償日止，按年息百分
      之5計算之利息。
（三）願供擔保請准宣告假執行。
（四）臺東區中小企業銀行股份有限公司之上訴駁回。
二、陳述：
（一）伊於民國（下同）59年10月1日進入臺東區中小企業銀行
      股份有限公司（下簡稱「臺東中小企銀」）工作，臺東中
      小企銀於88年2月24日突然未經預告即要求伊自動離職，
      伊迫不得已，於翌日（即2月25日）提出退休申請書。然
      臺東中小企銀非但不准伊退休，並多次表示伊若申請資遣
      費，就要將伊移送法辦，後來臺東中小企銀終於讓步願意
      給付資遣費。伊為了生活，也為了儘快解決事情，才於同
      年3月4日簽下由臺東中小企銀擬具內容之同意書，同意伊
      以資遣方式辦理。嗣伊於同年3月6日即遭臺東中小企銀函
      令資遣，並於同年3月8日領取資遣費新臺幣（下同）1,34
      7,100 元。
（二）伊年資共計28年5月，依勞動基準法第53條之規定，得自
      請退休。另依內政部74年5月28日（74）台內勞字第29898
      9號、74年7月22日（74）台內勞字第329012號，及行政院
      勞工委員會（下稱勞委會）81年2月28日台80勞動三字第
      05213號、85年8月19日台85勞動三字第125847號等函示內
      容，臺東中小企銀對伊退休之申請有照准之義務，並應依
      法給付退休金。而臺東中小企銀係以脅迫方式使伊簽下系
      爭同意書，伊並無與臺東中小企銀和解之意，亦已於本件
      訴訟程序中撤銷該項意思表示。又依民法第71條之規定，
      及內政部74年1月17日（74）勞內字第283853號函示內容
      ，系爭同意書亦應為無效。臺東中小企銀雖於（90）東企
      銀秘字第410號函中明示：伊因任內埔分行經理期間，放
      款審核有重大瑕疵，造成臺東中小企銀鉅額損失，已構成
      不適任現職之事由云云，惟經勞委會以90年12月26日台90
      勞資二字第0062005號函揭示：伊既經檢察官為不起訴處
      分，此項事由顯未成立，故並未符合勞基法第11條規定之
      事由。嗣臺東中小企銀改稱：伊係違反工作規則第11條等
      規定情節重大，符合勞基法第12條之規定云云，然該工作
      規則係於88年11月29日頒訂，當時伊已離職，並無拘束伊
      之效力。況勞基法第12條第2項規定，終止勞動契約應於
      知悉其情形之日起30日內為之，伊於85年12月27日已因逾
      期放款比例過高由分行經理調任總行專員，距離88年3 月
      6日資遣時顯逾30日，故臺東中小企銀亦不得以勞基法第
      12條之事由資遣伊。
（三）臺東中小企銀於86年5月1日起適用勞基法，就適用勞基法
      後之資遣費或退休金應以平均工資計算，臺東中小企銀之
      計算方式顯屬有誤。至適用勞基法前之部分，臺東中小企
      銀亦應將生活津貼計入薪資項下，作為計算資遣費或退休
      金之基準，其理由如下：
    １、臺東中小企銀新舊薪資支給標準表中，每一職務之生活
        津貼均為固定，可認該項津貼屬於因工作所得之報酬，
        具有經常性，當屬工資之一部份。
    ２、臺東中小企銀舊人事管理規則關於獎懲、遷調、福利之
        部分，均規定薪津不包含職務加給，只有在第66條規定
        退（休）職金時，註明薪津及職務加給。足見薪津若本
        不包括生活津貼及職務加給，則職務加給亦無明文加以
        排除之必要，人事規則規定前後出入，足認該規則所規
        定之薪津顯非僅指本俸及年功俸而已。
    ３、對照新舊人事管理規則，新規則第27條規定：「行員待
        遇分薪資、各項加給、津貼、獎金，其支給標準及辦法
        ，均另定之。前項薪資包含薪俸、生活津貼、主管及職
        務加給3項之合計數，均以月計之」。其前段與系爭規
        則第29條結構完全相同，僅「薪津」改為「薪資」而已
        ，而後段對「薪資」之解釋，亦只是就舊規則所規定「
        薪津」之內涵加以明確化。且臺東中小企銀依新規則所
        制定之系爭新薪資表與舊薪資表均無不同，僅「薪津」
        之名稱改為「薪俸」，而薪俸、生活津貼、主管及職務
        加給均包含於新規則之「薪資」項下，足見舊規則之「
        薪津」，自不應只限於本俸及年功俸。
    ４、臺東中小企銀於62年間已將全體員工加入勞工保險，因
        此伊之工作具有一般工人之性質，故於勞基法施行前，
        應適用臺灣省工廠工人退休規則及工廠法等相關法令。
        對於工資之認定，不能以單純之字面文義解釋，應就其
        是否支付勞務之對價以及是否經常性給予而為判斷。
    ５、在伊服務臺東中小企銀之數十年間，每當調整待遇時，
        均故意將生活津貼以較高比例調整，本俸部分則較低。
        顯見臺東中小企銀故意規避將來退休金之給付，有違誠
        信原則。
（四）伊被迫離職，致未有充分時間安排特別休假，尚有29日應
      休而未休之特別休假，依勞委會79年12月27日台79勞動二
      字第21776號、82年7月27日台82勞動二字第44064號等函
      示內容，臺東中小企銀自應給付伊應休而未休之特別休假
      之工資。
（五）原審認伊於88年3月4日所簽署之同意書，有和解之效力，
      伊雖不爭執此項見解。惟細究系爭同意書之內容，兩造僅
      就核發資遣費一事為和解，並未就伊是否拋棄退休金請求
      權為和解。因此本件和解並未包括伊請求退休時之退休金
      請求權，原審認定伊已拋棄退休金請求權，顯有速斷之嫌
      。
（六）原審認「勞工請求雇主給付預告期間之工資，應證明勞工
      係依勞基法第11條或第13條但書之規定終止兩造間勞動契
      約，顯有誤解。又依原審所認定臺東中小企銀發給伊資遣
      費之決定，是兩造折衷方案，與勞基法第18條之規定並不
      相符，原審竟仍認伊請求給付預告工資無理由，亦有未合
      。
（七）臺東中小企銀主張伊任職內埔分行經理期間所承辦授信案
      ，造成其損失一節，伊否認有此情事。且伊所承辦之授信
      案時間均在85年1至3月間，臺東中小企銀遲至91年5月23
      日始主張抵銷，亦已罹於時效，伊並主張時效之抗辯。
（八）且被上訴人臺東企銀起訴迄今，就主張上訴人執行職務造
      成被上訴人損害乙節，倘非未能舉證，就是其所舉證據係
      偽造或自相矛盾：
      1、其中臺東中小企銀主張有105筆逾放債權。惟依臺東中
         小企銀內部機密文件所述：「由於所負責主管承作各
         案之過程，本行已認定有重大違失或瑕疵，導致逾放
         金額超乎尋常偏高，造成本行無可彌補之鉅額損失，
         經本行先後將該員改調逾催中心專員，繼續給予1年以
         上之催收彌補機會」等語，足見被上訴人斯時業已片
         面認為上訴人承作放款有違失，並以此為由將上訴人
         調職。
      2、而內埔分行之一切貸放資料，均在被上訴人之總行或
         分行持有中，則被上訴人自85年12月27日起，大可整
         理所謂「上訴人有違失」之貸放案件完整卷證。何以
         迄今已逾10年，仍無法提出該105筆貸款之完整卷證？
         被上訴人起初於原審91年11月21日答辯 (五)狀，僅列
         表有45筆呆帳，唯一證據則為「呆帳報告表」43紙。
         惟：該呆帳報告表及「91年11月21日附表」，因無任
         何權責人員之簽署，且該45筆所謂呆帳或逾期放款，
         臺東中小企銀在83年至85年間有關呆帳或逾期放款之
         要件為何？該91年11月21日附表是否果係恪遵該等依
         據而製作？皆乏證明，部分呆帳報告表雖有經辦、科
         長蓋章，但無副 (襄)理或單位主管用印。且依被上訴
         人銀行內部程序，呆帳之轉銷必須呈總行審核送經董
         事會核准，而該等文書上亦無從看出董事會已為核准
         。況該43紙呆帳報告表，其中竟夾雜註明「貸放單位
         屏東分行」之放款案即「證物43坤昌建設股份有限公
         司、49張國蓬、50李余秀金、53潘水生、56劉菲菲、
         59李富超、61鍾慶雲、62林耀鎮、63鄭福源碾米廠、
         65王月盆、66陳靜美、67黃世海」12筆放款案，貸放
         金額共1億3934萬元！證物3所列之1劉通明、32劉通明
         、42鄭竹定」3筆放款案，貸放金額共960萬元，並未
         記載貸放單位為何。「證物61鍾慶雲、62林耀鎮、63
         鄭福源碾米廠、67黃世海」4筆放款案貸款金額共1,70
         7萬元，其「本筆貸款起日」皆在上訴人85年12月27日
         起被迫改調總行逾放中心專員，而前開呆帳報告表之
         「證物61鍾慶雲、62林耀鎮」記載係屏東分行貸放，
         其下方之「核貸階層」欄竟然記載：「經理－甲○○
         」，顯屬偽造。
      3、又「證物24至58、60、63、64」之字跡目視可辨認應
         係同一人所書寫，「證物61、62、65至67」則係另一
         人所寫，「證物49、50、59」又係第三個人所寫。而
         這3組呆帳報告表之「初放日」、「本筆貸款起訖日期
         」及「催收經過」早自83年8月間，晚至90年間，橫跨
         7年之久，依常理應依時間先後而分別製作。惟前開呆
         帳報告表之字跡排列、間距、大小，竟均如出一輒！
         顯見係由3名人員事後在短時間內各自製作1組，以供
         被上訴人臨訟答辯，即與正常之商業帳簿製作方式有
         別，要難信其為真正。況即便以前開43筆呆帳報告表
         之記載而言：亦可知「所有」放款案皆有擔保品，擔
         保品之鑑定價值皆高於貸放金額，有些放款案更額外
         要求提供連帶保證人1至5名不等。其中「證物26至30
         、35至38、40、41、43至45、48至50、53、56至58、
         63」放款案，其核貸階層皆係「總經理」！顯見該等
         放款係依「授信審核授權辦法」送請總經理審核貸放
         ，並非上訴人所得決定。再者，無論該「92.11.21附
         表」之「最後繳息日、繳息期間、批核意見」各欄、
         或呆帳報告表之內容，皆無任何申貸／核覆書等貸款
         文件檢附於後，以供審核是否與事實相符，難以相信
         該等記載確有所本。本件訴訟迄今逾5年，臺東中小企
         銀復未能舉證該等私文書之形式上及實質上之真正，
         其空言主張上訴人應就該45筆呆帳負責云云，要非足
         採。
      4、嗣被上訴人復於原審提出1份「損失率」表，放款竟暴
         增至105筆，轉銷呆帳之總金額高達353,665,265元、
         損失率達57%云云。然臺東中小企銀就該「損失率」表
         ，仍未檢附任何貸款申請書、鑑價、核覆書等貸款相
         關文件以佐證。「損失率」表仍將前開不實例如屏東
         分行或不明分行貸放、或並非上訴人最後決定─例如
         核貸階層『總經理』者之放款案及金額，列入上訴人
         應負責之範圍！顯見被上訴人並無任何資料證明上訴
         人有任何執行職務違法之處。
      5、被上訴人於最高法院發回後，經法院於96年1月12日函
         定7個月之充裕期間，而命於96年8月10日前提出「上
         訴人任職內埔分行期間內，就坤昌建設公司以及其股
         東或董事借款明細、以及在原審所提出劉克威等42案
         轉列呆帳案件之借款明細依申請人、申貸日期、金額
         、連帶保證人、抵押品、已償還金額、未償還金額等
         項逐一以列表方式說明，並提出原始借貸申請書」。
         但事隔7個月，被上訴人仍未提出。法院復以96年9月
         14 日函命被上訴人「於96年10月11日前提出各分行從
         82 年到86年間之逾期放款比率表及文件資料，逾期即
         失權效」。爾後，被上訴人始提出1份「借款明細表」
          記載105筆放款，惟經法院命其提出之「連帶保證人
         、抵押品、原始借貸申請書」，絕大多數仍付之闕如
         ！又被上訴人所提之「逾期放款比」清單，僅係被上
         訴人一己所列，並無任何經辦、權責人員之簽署，亦
         未遵諭提出該比率表所憑之「文件資料」。則依前所
         示，應已生失權效。
      6、又，被上訴人固檢附「借款申請書」11份，主張此即
         前開「借款明細表」編號「62坤昌建設、63郭素珍、
         79一江建設、60蔡寶蓮、78一江建設、51許文信、52
         蔡祈富、53許文義、54蔡和足純、55蔡寶蓮、56郭素
         珍」之借款申貸資料。惟放款案件之完整貸放卷宗，
         應包括「借款申請書正反面共4頁、不動產實查鑑定表
         、實價鑑估依據」，超過授權限額者，更必有「授信
         核覆書」，以上訴人承辦郭素珍84年1月18日初貸案之
         卷宗為例，即包括前開「借款申請書正反面共4頁、不
         動產實查鑑定表、實價鑑估依據、授信核覆書」，詳
         載各級人員之審核意見，徵信人員意見、不動產之位
         置、價格鑑定及依據，最後經「核貸階層」總經理批
         示「准放」，層層節制，要難謂上訴人有何疏失。反
         觀被上訴人僅提出「借款申請書」，並未檢附其他附
         件，殊有隱匿之嫌。再者，坤昌建設公司申貸案，其
         擔保品（土地建物）嗣後在86年底或87年間進行強制
         執行拍賣時，當時法院囑託鑑定之底價，仍超過或略
         少於原先申貸金額，足見上訴人之承作核貸，並無疏
         失。被上訴人即不得導果為因，僅以最終未能獲得全
         部清償、就指摘上訴人當初承辦時有何過失。而臺東
         中小企銀自86年6月起轉銷呆帳，金額逐年攀升，亦與
         都市地價總指數下跌趨勢相符。
乙、上訴人臺東中小企銀部分：
一、聲明：
（一）原判決不利於上訴人臺東中小企銀行部分廢棄。
（二）甲○○在第1審之訴及假執行之請求駁回。
（三）甲○○之上訴駁回。
（四）如受不利判決，請准提供擔保免為假執行。
二、陳述：
（一）甲○○之資遣係經兩造商議後所為，有系爭同意書可證，
      其法律性質係屬兩造為解決雙方爭執而成立之和解，依民
      法第737條之規定，有使當事人所拋棄之權利消滅及使當
      事人取得和解契約所訂明權利之效力。且勞基法關於退休
      金之規定，勞雇雙方於事前固不得以契約排除其適用，但
      於勞動契約繼續中，應給付退休金之事實如已發生，此時
      勞工依法所享有之退休金請求權，則屬獨立之請求權，依
      契約自由之原則，勞雇雙方自得就此請求權成立和解。又
      自88年3月6日起至本件起訴之日止，已超過1年之除斥期
      間，甲○○主張撤銷其被脅迫所為之意思表示，自非可採
      。是系爭同意書之效力既不容爭執，則依舊人事規則第66
      條、第67條之規定核發資遣費1,347,100元予甲○○，並
      無違誤。
（二）甲○○之所以同意資遣，係因其承辦坤昌建設公司及其關
      係戶、安誼建設公司等申請貸款案件有重大瑕疵，導致逾
      放款比例超乎尋常，經統計上訴人臺東中小企銀損失高達
      347,447,000元，損失率達百分之49，甲○○身為分行主
      管，本應於授信時嚴密作業，謹慎篩選，注意設定內容之
      正確性，並就借款人之財務狀況詳為審核，嚴守授信審核
      授權辦法、擔保品（鑑價處理）辦法之規定。詎卻未善盡
      職責，就行政疏失及經營責任而言均難辭其咎，有嚴重違
      反工作規則之情形，依勞基法第12條第1項第4款之規定，
      伊本可行使解僱權，並無給付資遣費之義務，然因體念甲
      ○○服務之年資達28年，始同意從寬以資遣方式處理，故
      伊發給資遣費並非完全依照勞基法第12條第1項第4款或同
      法第11條、第13條但書及第17條之規定，而係依據兩造和
      解契約，依系爭規則第66條、第67條之規定發給。
（三）生活津貼並非計算退職金之基準：依舊人事規則第66條、
      第67條之規定，退職金係按員工之薪津及職務加給為計算
      標準，生活津貼並不列入。舊人事規則第29條明定待遇分
      為薪津、加給、各項津貼、各項補助、獎金等項目，生活
      津貼屬於各項津貼項下，新規則雖有修改，惟甲○○退職
      時既適用舊規則，則伊計算資遣費時未將生活津貼計入，
      並無違誤。勞委會90年12月26日台90勞資二字第0062005
      號函所稱：伊以工作不能勝任為由資遣甲○○之事由不存
      在等語，並未探究逾放係可歸責於甲○○，亦未提及伊同
      意資遣一節，並不足作為有利於甲○○之認定。又依司法
      院民事廳81年10月13日（81）廳民一字第16977號函指出
      ，勞基法施行前依工廠法施行細則或工廠法第76條規定計
      算之工資，係以「勞動基準法施行前受僱於適用臺灣省工
      廠工人退休規則之按月支薪工人」為對象，且勞基法第84
      條之2亦規定：適用勞基法前之工作年資，其資遣費之給
      與標準，依當時應適用之法令規定計算，當時無法令可資
      適用者，依各事業單位自訂之規定或勞雇雙方之協商計算
      之。查甲○○並非工廠工人或礦工，不適用臺灣省工廠工
      人退休規則及臺灣省礦工退休規則，自應適用系爭規則計
      算之。
（四）特別休假工資之請求係依勞基法第16條第2項之規定，需
      符合同法第11條或第13條但書之規定，是甲○○之資遣既
      不適用前開規定，自不得請求特別休假期間之工資。
（五）此外，生活津貼並非薪津之一部分：按「勞工工作年資自
      受雇之日起算，適用本法前之工作年資，其資遣費及退休
      金給與標準，依其當時應適用之法令規定計算，當時無法
      令可資適用者，依各該事業單位自訂之規定或勞雇雙方之
      協商計算之」，勞基法第84條之2規定，即在伊適用勞基
      法前應依照舊人事規則第66條規定「員工在本行服務滿5
      年以上而退休或退職時，給予退（休）職金按該員退職當
      月之員工薪津及職務加給」，其退（休）職金係按薪津及
      職務加給計算，不包括生活津貼。又在38年至82年1月20
      日當時之公務人員撫卹係按本俸給予，不含其他之補助代
      金等，由此可見舊人事規則第66條規定之卹養係比照公務
      人員撫卹法規定只計薪津、加給，不計生活津貼，已優厚
      於公務人員撫卹法。又伊68年之董事會決議，有意將生活
      津貼取消，足證舊人事規則第66條制定之真意非常清楚，
      且相關之民間企業之規定亦皆如此。民間企業對於退休員
      工給與之理念，實屬恩惠性，與公務人員之撫卹相同，政
      府制定公務人員撫卹法，係按本俸計給，亦無完全照顧退
      休公務人員之退休生活之意思，又焉能將38年創設之卹養
      規定，從寬解釋為照顧退休員工退休後生活之精神。舊人
      事規則第5章待遇第29條規定「員工之待遇分為薪津、加
      給、各項津貼（包括房租、出納、機車、值勤、加班等）
      、各項補助、獎金等，其支給標準另定之」，已將待遇分
      成不同之項目，待遇不等於薪津，生活津貼亦不等於薪津
      ；第30條規定「員工之薪津均以月額計算，惟新進及復職
      員工之薪津，自報到日起支給之。員工解職時，其薪津自
      離職之日停止支給」，此處所強調者為薪津按月計付，未
      將加給、津貼等等計入，係因其除薪津外其他項目在當時
      未考量勞基法相關問題，而故意不列入，即除薪津外之其
      他項目支給不一定以按月或固定支給，員工解職時其薪津
      自離職之日停止支給，除薪津外之其他項目當然停止支給
      ，此為當然解釋；又第30條前段既以薪津之計給為主題，
      則後段離職之停止支給當然僅論薪津，不論其他項目支給
      。再就第31條規定新進試用人員之薪俸，第32條規定「營
      業單位負責外勤工作之業務員及臨時員．．．待遇．．．
      」，或稱薪俸或稱待遇，皆非用薪津，而有差異之意思，
      外勤工作之業務員或臨時員並不認為正式員工，其支給亦
      不按正式員工之方式，故其待遇另訂，而不適用第29條，
      新進試用人員其發給亦未完全比照第29條之待遇之各項給
      付，以上係用薪俸之名稱。第33條規定之員工待遇依第29
      條，此項待遇之定義依第29條之規定，與第30、31、32條
      有別。第66條規定之「退休或退職時給予．．．員工薪津
      及職務加給．．．」，所謂薪津與第29、30條薪津之定義
      完全相同，不包含生活津貼。再舊人事規則第38條第1、2
      、3款、第42條、第53條、第60條第2款、第63條第2款、
      第64條、第68條、第69條、第77條第2項，各該等規定對
      於薪津之定義，確實不包含生活津貼。又有關薪俸之記載
      與薪津並不完全相同，故就薪津之發給俱依照第29條定義
      辦理，並未因該等條文未特別規定不包括職務加給或不包
      括生活津貼，而對薪津解釋為包括生活津貼。又有規定不
      含職務加給者亦非包含生活津貼，尤其對於員工所發給之
      特別撫卹金、療養費所計算之薪津，皆不包含生活津貼，
      故由卹養制度亦足證明薪津不包含生活津貼。
（六）伊於86年4月1日起適用勞基法，勞基法適用前依勞基法第
      84條之2規定，應適用各該單位製定之規定，即舊人事規
      則，故系爭退休金在勞基法適用前依舊人事管理規則第66
      條規定。伊與鄭漢臣（與本件被上訴人甲○○同為伊之經
      理）涉訟之臺灣高等法院花蓮分院93年度勞上字第4號事
      件，伊請求傳訊證人蔡雅喬、王忠益、孫瑞標、黃俊豪、
      謝玉萍等5人，待證事項皆為證明薪津不含生活津貼，遷
      家費不含生活津貼，結婚、生育、喪葬補助費不含生活津
      貼，撫卹金不含生活津貼，同性質之退休人員鄭漢臣於其
      對上訴人所提之給付退休金事件，其表示對上訴人即臺東
      中小企銀主張之上開事實不爭執，並承認此確為上訴人歷
      年來之作業程序。故由伊歷年來之作業程序，足以證明舊
      人事規則薪津不包含生活津貼或職務加給，被上訴人甲○
      ○主張舊人事規則包含有生活津貼，根本無中生有，不能
      採信。
（七）對甲○○應負之損害賠償與其之請求抵銷：
      1、甲○○主張之特別休假工資或其他請求，如為有理由
         時，伊主張甲○○在擔任內埔分行經理期間，因其違
         背相關規定而有逾放款造成損失約347,447,000千元，
         伊依侵權行為法則以及契約債務不履行請求損害賠償
         ，並主張抵銷。
      2、被上訴人任職內埔分行經理期間所承辦授信案，造成
         逾放無法收回貸款，或收回之貸款鉅大之不足額致上
         訴人受損，臺東中小企銀因中央存保公司之查核，而
         由監察人提出被上訴人承作授信案件作業違失權責概
         述一覽表，詳述違失貸款之公司行號、初貸金額、帳
         列餘額、可能損失金額或已轉銷呆帳金額、重大違失
         之具體事實，臺東中小企銀並因被上訴人違法失職，
         而於87年6月29日以東企銀稽字第109號函請法務部
         調查局屏東縣調查站偵辦（一審被證四），該案雖經
         臺灣屏東地方法院檢察署88年偵字第3114號不起訴處
         分在案，其理由論載：「被告甲○○於拜訪客戶時，
         認識坤昌公司總經理葉豪桂，得知坤昌公司向多家行
         庫貸款，即與葉豪桂協商約定以逾其他行庫之貸款金
         額為條件，轉向臺東中小企銀內埔分行借貸，雙方旋
         即著手辦理申貸及放款業務，嗣並以反推算之方式（
         即以預定貸放之金額反推算出時價總值）鑑估坐落屏
         東市○○○段2小段118之2地號、同段118之10地號、
         同段118之11地號、同段118之12地號、同段118之13地
         號、同段118之14地號等筆土地及其上建築改良物之時
         價，並利用經理授信審核授權額度3百萬元之便，使貸
         款金額得以高出其他行庫，而由坤昌公司關係人郭素
         珍、許文義（郭素珍之配偶）、蔡寶蓮、葉豪桂、蔡
         祈富、許文信等人提供擔保及信用貸款等情，業經被
         告甲○○、林光村、林安德與林懋鄰在警詢及偵訊時
         所坦認，且互核其等所供大致相符，並經證人葉豪桂
         許文信在警詢供述明確，堪認屬實。從而被告等人
         之行為雖疏未注意上開規定，致其事務生不良之影響
         ，然既係處理事務之過失問題，並非故意為違背任務
         之行為，揆諸前揭判例意旨，自難令被告等人負背信
         罪責」，其理由主要為甲○○之行為有疏未注意，致
         生不良影響，係過失而非故意，亦認定甲○○有應負
         之民事損害賠償責任，故甲○○對於因逾放而造成臺
         東中小企銀之損害，確為事實，又有關該等逾放之情
         形，其主要原因係因甲○○在擔任該分行經理時，對
         於申貸案之申貸人之還款能力、擔保品之價值，皆未
         能詳細核實，且經臺東中小企銀逐一核對該等申貸人
         之清償能力，顯然不足或全無，如借款人郭素珍於85
         年1月18日申請擔保放款，依申貸書之審核意見表記載
         「授信戶信用良好」「提供不動產鑑估值為16,050,55
         3元」，核貸短期擔保1年共1600萬元，甲○○並於其
         上特別批示「償還能力強」，郭素珍僅繳息4個月即無
         繳息還款能力，臺東中小企銀公司聲請法院拍賣抵押
         物，僅受償6,708,853元，未受償金額高達9,291,147
         元，由以上各案，被上訴人之批示俱記載該等申貸人
         償還能力強、信用良好，但事實上該等申貸人償還能
         力非常微弱，且由徵信資料亦可以看出其等信用欠佳
         、收入不足以清償貸款之本息，故其批示之不實，十
         分明顯，因其不實之批示，造成臺東中小企銀誤認而
         准許貸款，受到損害，此逾放而未受清償之金額共計
         353,665,000元，臺東中小企銀自得就甲○○之損害賠
         償責任與其請求主張抵銷。
      3、甲○○雖辯稱有關放款之程序係經層層批示，再由副
         總經理、總經理核准，超出總經理權限者，由審核小
         組審核後送常務董事會核准，然查臺東中小企銀之授
         信審核授權辦法第2條規定第3條規定、第4條第1款
         規定，85年10月1日東企銀審字第149號函指示，有
         關授信流程，俱明定各級主管必須確實負責，不得藉
         故推諉，故甲○○身為營業單位之主管（分行經理）
         應嚴密作業謹慎篩選並注意設定內容之正確性，並嚴
         格遵守上開辦法相關規定，甲○○未忠實執行業務，
         亦未盡善良管理人之義務，造成臺東中小企銀公司損
         害，不容狡賴推諉。
（八）就臺東中小企銀所主張之損害賠償請求權是否罹於時效：
      1、按「抵銷除法定抵銷之外，尚有約定抵銷，此項抵銷
         契約之成立及其效力，除法律另有規定（如民法第40
         條以下交互計算之抵銷）外，無須受民法第334條所定
         抵銷要件之限制，即給付種類縱不相同或主張抵銷之
         主動債權已屆清償期，而被抵銷之被動債權雖未屆清
         償期，惟債務人就其所負擔之債務有期前清償之權利
         者，亦得於期前主張抵銷之」、臺東中小企銀對於黃
         棋源起訴主張之請求，提出抵銷之抗辯，祇須其對於
         被上訴人確有已備抵銷要件之債權即可，至甲○○對
         於上訴人所主張抵銷之債權曾有爭執，或臺東中小企
         銀已另案起訴請求，均不影響臺東中小企銀抵銷權之
         行使、抵銷，應以意思表示，向他方為之。其相互間
         債之關係，溯及最初得為抵銷時，按照抵銷數額而消
         滅，故伊主張之抵銷得回溯至最初得為抵銷時，即黃
         棋源同意資遣時，得請求之債權，與其應負之損害賠
         償數額相抵銷，故無罹於時效之情形。
      2、臺東中小企銀主張向甲○○賠償之損害賠償請求權，
         未罹於時效，依據司法院第一廳78年1月12日廳民一
         字第34號函「最高法院77年11月1日第19次民事庭會議
         討論決議」，我國判例究採法條競合說或請求權競合
         說，尚未儘一致，惟就提案意旨言，甲對Ａ銀行除負
         債務不履行責任外，因不法侵害Ａ銀行之金錢，致放
         款債權未獲清償而受損害，與民法第184條第1項前段
         所定侵權行為之要件相符，Ａ銀行自亦得本於侵權行
         為之法則請求損害賠償，甲說核無不當」，故銀行之
         徵信科員違背職務故意過失，高估借款人之信用而非
         法超貸鉅額，致銀行受損害，銀行得本於侵權行為法
         則請求損害賠償，又甲○○違背委任，致使臺東中小
         企銀受到損害，依公司法第23條第1項規定、民法第
         544 條規定，上訴人亦應負損害賠償責任，此時效並
         非2年，而為15年，最高法院96年台上字第217號民事
         判決發回意旨指駁：「惟查甲○○於事實審一再辯稱
         ：臺東中小企銀在擔任伊公司分行經理期間，未忠實
         執行業務，亦未盡善良管理人之義務，造成伊公司損
         害，依公司法第23條第1項之規定，應負損害賠償責任
         等語。而公司法第23條第1項所定之損害賠償責任，係
         以公司負責人未忠實執行業務並未盡善良管理人之義
         務，致公司受有損害為要件，既與民法上不法侵害他
         人權利之行為有間，且公司法就此損害賠償請求權之
         時效，亦無準用民法第197條第1項之明文，則甲○○
         前開抗辯即與其執以抵銷之損害賠償請求權已否罹於
         消滅時效攸關，核屬重要之防禦方法。
      3、次查甲○○原申請以退休方式離職，臺東中小企業不
         同意，最後以發給資遣費方式成立和解。甲○○乃於
         88年3月4日簽署系爭同意書略謂：臺東中小企銀同意
         甲○○以資遣方式辦理，發給甲○○資遣費，惟日後
         經臺東小企銀詳細查證結果，認為甲○○有違失之處
         ，甲○○願意負應負之責云云，倘係如此，臺東中小
         企銀請求被甲○○賠償損害之時效，似應從其查證結
         果認被上訴人甲○○應負賠償責任之日起算，而不是
         從85年12月27日上訴人臺東中小企銀知悉有損害賠償
         義務人時起算。
      4、關於侵權行為請求權之時效固為2年，然因違背委任致
         生損害之損害賠償請求權，其時效則為15年，本件損
         害賠償之起算點，縱依甲○○主張於87年10月31日（
         依據承作授信案件作業違失權責概述一覽表之日期）
         ，迄至臺東中小企銀主張抵銷時（91年4月22日答辯(二)
         狀）僅為3年6個月，如由甲○○被調職（85年12月27
         日）起算至91年4月22日則為5年8個月，俱未罹於時效
         ，應概以為發現逾放造成損害應以違失權責概述一覽
         表之時間為實際知悉之時間。
      5、侵權行為損害賠償請求之知悉，除依前述甲○○主張
         外，臺東中小企銀認為甲○○所立之同意書記載「惟
         日後經銀行方面詳細查證結果，認為本人有違失之處
         ，本人願意負應負之責」，由同意書該段內容，黃棋
         源已明確同意損害賠償請求權非以其擔任經理時逾放
         致公司受損害時，為請求權之可行使之日為起算日，
         係於臺東中小企銀依相關之調查程序調查，其結果如
         認甲○○仍應負損害賠償責任時，臺東中小企銀認應
         以調查結果為知悉之日起算，按「消滅時效自請求權
         可行使時起算，以不行為為目的之請求權，自行為時
         起算」民法第128條定有明文，民法第128條規定「消
         滅時效自請求權可行使時起算」，所謂請求權可行使
         時，乃指權利人得行使請求權之狀態而言，至於義務
         人實際上能否為給付，則非所問」（最高法院63年台
         上字第1885號判例），「關於侵權行為損害賠償請求
         權之消滅時效，應以請求權人實際知悉損害及賠償義
         務人時起算，非以知悉賠償義務人因侵權行為所構成
         之犯罪行為經檢察官起訴，或法院判決有罪為準。」
         （最高法院72年台上字第738號判例），足供參考，故
         應以臺灣屏東地方法院檢察署88年偵字第3114號不起
         訴處分書，被甲○○收到日期為89年8月底，臺東中小
         企銀知悉甲○○應負過失責任之日期，則損害賠償請
         求權未罹於時效。
    理  由
壹、程序上事項：
一、本件上訴人臺東中小企銀之法定代理人，於第2審程序中變
    更為李玉洲，於第3審程序中先後變更為林良田、賴文獻，
    茲其具狀聲明承受訴訟，核無不合，先予敘明。另外臺東中
    小企銀的不良債權、資產以及營業已經被標售，但是公司仍
    未解散，有行政院金融監督管理委員會函可稽（本院卷（二
    ）頁153），則臺東中小企銀仍具有當事人能力，在此敘明
    。
二、本件訴訟，甲○○起訴請求之範圍以及原審判決、本院前審
    判決以及最高法院發回更審的範圍詳如附表，是以本院僅就
    附表所列退休金差額（甲○○上訴）以及特別休假（臺東中
    小企銀上訴）部分為審理。
三、臺東中小企銀在原審主張甲○○負損害賠償責任，係依據侵
    權行為之法律關係。經本院曉諭確認是否包含依照兩造間契
    約之法律關係請求債務不履行之損害賠償，臺東中小企銀主
    張併同主張包含契約法律關係之債務不履行損害賠償（本院
    卷（一）頁105），本院認為臺東中小企銀所請求的基礎事
    實同一，判斷的爭點也都在於甲○○在執行職務過程中對於
    臺東中小企銀所生的呆帳損失是否有可歸責之事由存在，依
    照民事訴訟法第446條第1項之規定，應准許之。
四、臺東中小企銀在96年11月22日具狀聲請函文行政院金融監督
    管理委員會調查逾放比以及呆帳金額（本院卷（二）頁141
    ），已經在本院於96年11月15日宣示準備程序終結之後，顯
    然逾期提出新攻擊防禦方法，依照民事訴訟法第447條第1項
    本文之規定，應予駁回。
貳、得心證之理由：
一、本件甲○○主張：其自59年10月1日進入臺東中小企業工作
    ，臺東中小企銀於88年2月24日要求其立即離職，其乃於同
    年2月25日提出退休申請書，而臺東中小企銀原不准其退休
    ，並表示不願發給資遣費，嗣後讓步願意給付資遣費，其遂
    於同年3月4日簽署系爭同意書，同意以資遣方式辦理，臺東
    中小企銀於同年3月6日函令資遣，其於同年3月8日領取資遣
    費0000000元，另其於資遣前尚有29日應休而未休之特別休
    假等情，為臺東中小企銀所不爭執，並有退休申請書、系爭
    同意書、資遣函、資遣費支給清冊等件在卷可稽，此部分甲
    ○○之主張自堪信為真正。是本件應審究者為：
    （一）系爭同意書之效力如何？（二）是否應將生活津貼計
    入薪津項下作為計算退休金或資遣費之基礎？（三）臺東中
    小企銀是否應給付應休而未休特別休假29日之工資？（四）
    臺東中小企銀之抵銷抗辯有無理由？經查：
二、系爭同意書之效力為何？
（一）按因被詐欺或被脅迫，而為意思表示者，表意人得撤銷其
      意思表示，民法第92條第1項前段固定有明文，然依同法
      第93條之規定，該項撤銷應於發見詐欺或脅迫終止後，1
      年內為之。次按民法第92條第1項所謂被脅迫而為意思表
      示，係指因相對人或第三人以故意告以危害，致生畏怖所
      為之意思表示而言，且此項脅迫必以不法之危害為限（最
      高法院54年度台上字第2955號判決意旨參照）。甲○○主
      張：臺東中小企銀以「若要領資遣費，就要移送法辦」等
      語脅迫其簽署同意書，其已於本件訴訟程序中撤銷此項受
      脅迫之意思表示云云。然查甲○○簽署系爭同意書之日期
      為88年3月4日，距其起訴即聲請本件支付命令之日期（即
      90 年12月24日）已達2年9月之久，顯逾1年之除斥期間，
      依上開規定，其已喪失撤銷該意思表示之權利。
（二）次按稱和解者，謂當事人約定，互相讓步，以終止爭執或
      防止爭執發生之契約；和解有使當事人所拋棄之權利消滅
      及使當事人取得和解契約所明訂權利之效力，民法第736
      條、第737條分別定有明文。而所謂爭執乃當事人主觀上
      之問題，只要主觀上有所爭執，則客觀上法律關係之種類
      如何，並無限制，惟其關係須得由當事人自由處分者始可
      （邱聰智，「民法債編各論下冊」，2003年7月版，頁459
      參照）。又退休金請求權不得預先拋棄，但取得請求權後
      自願拋棄，則為法之所許，甲○○於離職領取慰勞金時，
      曾出具同意書內載「自民國71年2月1日起離職並自願放棄
      請領退休金及其他請求權‧‧‧」云云，為甲○○所不爭
      執，其既已放棄請領退休金及其他請求權，自不得再對臺
      東中小企銀為前述之請求（最高法院72年度台上字第1545
      號判決意旨參照）。且臺東中小企銀於88年2月24日要求
      甲○○自動離職，甲○○於同年2月25日提出退休申請書
      ，臺東中小企銀原不准甲○○退休，並不願發給資遣費，
      嗣後讓步願意給付資遣費，甲○○遂於同年3月4日簽署系
      爭同意書，同意以資遣方式辦理等情，已如前述。參以系
      爭同意書之內容記載：「本人（即甲○○）2月25日申請
      書向臺東區中小企業銀行申請辦理退休一案，由於銀行方
      面認為本人擔任內埔分行經理期間所負責承作各案，逾放
      金額偏高，造成鉅額損失，無法同意本人退休，但本人自
      認清白坦蕩，並無違失，在不得已情況下，同意由銀行方
      面以資遣方式辦理，發給本人資遣費（資遣費比照人事管
      理規則〈舊人事規則〉第66條、第67條退職金規定辦理）
      ，惟日後經銀行方面詳細查證結果，認為本人有違失之處
      ，本人願意負應負之責」等語明確，足認系爭同意書確係
      兩造為解決爭執，互相讓步，以終止爭執之結果。是臺東
      中小企銀辯稱系爭同意書為和解契約之性質一節，堪認可
      採。
（三）綜上，甲○○雖主張：退休金請求權不得預先拋棄，且勞
      基法對於資遣費之計算方式已有明定，系爭同意書之內容
      違反強制規定，應屬無效云云。然查甲○○於88年2月25
      日提出退休申請書時，已取得退休金之請求權，依「契約
      自由」之原則，甲○○事後拋棄其已取得之權利，並約定
      以系爭人事規則第66條、第67條等規定作為計算資遣費之
      方式，可認與法無違。揆諸上開說明，系爭同意書之內容
      應為有效。是甲○○主張臺東中小企銀應准其退休，並依
      退休標準發給退休金云云，難認有據。
三、是否應將生活津貼計入薪津項下作為計算資遣費之基礎？
（一）依前所述，系爭同意書為兩造和解契約之內容，而系爭同
      意書復載明：「資遣費比照人事管理規則〈即舊人事規則
      〉第66條、第67條退職金規定辦理」。又臺東中小企銀適
      用勞基法後，其董事會至88年11月26日始頒定實施新人事
      管理規則（即前所稱之系爭新規則，詳本院前審卷頁229
      以下）。是兩造和解契約所約定資遣費之計算，應適用85
      年2月14日修訂之舊人事管理規則（詳原審卷（一）頁112
      以下），應無庸致疑。
（二）惟按「工資」依勞基法第2條第3款規定，係指「勞工因工
      作而獲得之報酬，包括工資、薪金及按計時、計日、計月
      、計件以現金或實物等方式給付之獎金、津貼及其他任何
      名義之經常性給與均屬之」。此項規定在勞基法實施前，
      工廠法施行細則第4條亦有相類似之規定。「工資」是勞
      工給付勞務之對價並受到法律保護，而有基本工資及禁止
      雇主巧立名目規避之概括性規定。因此，關於工資之認定
      即不能單純之字面文義解釋，而係就其是否屬「勞務之對
      價」及「經常性之給與」而為判斷，至於其給付名稱為何
      ，則非所問（最高法院92年台上字第2108號判決參照）。
      本件雖非依勞基法所規定「工資」內容而為判斷，然仍應
      參酌其精神，始為公允。
（三）舊人事管理規則，係由臺東中小企銀董事會所訂定，其中
      第66條規定：「員工在本行服務滿5年以上而退休或退職
      時，給予退（休）職金按該職退職當月之員工薪津及職務
      給付，依左列標準1次支給之。任職超過25年以上者，除
      照左列標準支給外，其超過年數每超過1年增發兩個月退
      （休）職金計之」；雖就退職金之計算係按退職當月之員
      工「薪津」及「職務加給」為計算標準，然此「薪津」內
      容究竟為何，則無明確載明其定義。另觀該舊人事管理規
      則第5章「待遇」中，第29條規定：「員工之待遇分為薪
      津、加給、各項津貼（包括房租、出納、機車、執勤、加
      班等）、各項補助、獎金等，其支給標準另定之」；第30
      條規定：「員工之薪津均以月額計算，惟新進及復職員工
      之薪津，自報到日起支給之。員工解職時，其薪津自離職
      之日停止支給」；第31條規定：「新進試用人員之薪俸以
      正式錄用職位起薪90％發給之」；均無「生活津貼」之名
      詞。另依臺東中小企銀所提之薪資支給標準表（見原審卷
      （三）頁181，其中所定生活津貼數額大部分高於本俸數
      額），則均將「生活津貼」列為「勞務之對價」，且係「
      經常性之給與」。況上訴人甲○○離職前1月（即88年2月
      ），其每月得領取之「生活津貼」為40945元，尚高於其
      「本俸」23450元（見支付命令卷頁11）；若謂上訴人甲
      ○○每月領取之「薪津」，不包括「生活津貼」，實不合
      理。
（四）臺東中小企銀雖主張依其薪資支給標準表之內容，已將薪
      津（本俸及年功俸）、生活津貼、職務加給明確劃分云云
      。然前揭舊人事管理規則第29條所定之各項津貼，係指房
      租、出納、機車、值勤、加班等津貼，並未明定「生活津
      貼」；其中除房租可認係屬生活津貼外，其他出納、值勤
      、加班等都是屬於工作津貼，而機車乃屬於交通津貼，而
      這種津貼常不具確定性，須從事出納、值勤、加班時始得
      領取。而依前揭舊人事管理規則第29條授權訂定之薪資支
      給標準表之「生活津貼」，雖隨職務不同而有高低之分，
      但卻是每一職務之生活津貼都是固定，不論有無從事特別
      工作均得領取，此種固定之給付顯屬勞工因工作而獲得之
      報酬，並具經常性，應係屬於員工報酬的一部分，自係前
      揭舊人事管理規則第29條規定「薪津」中之一部分。臺東
      中小企銀之薪資支給標準表雖將「生活津貼」與「薪津（
      本俸及年功俸）」分別列出，惟已違反其母法即前揭舊人
      事管理規則第29條之規定，其以此抗辯，難謂有理。
（五）再以前揭舊人事管理規則全文觀察，其在獎懲、遷調、福
      利規定薪津時，均特別括號註明不包括職務加給，惟有在
      第66條規定退（休）職金時，係規定薪津及職務加給。此
      種規定方式參照前述之薪資支給標準表之結構：薪津（本
      俸及年功俸）及生活津貼係屬固定，每一層級之員工均可
      領取，而職務加給則只有科（課）長以上始得領取，因此
      於該人事規則第29條之外談及薪津時，均明文將職務加給
      作特別之排除（見該規則53、60、63條規定）。否則，為
      何不將生活津貼項目亦一併明文排除？若謂薪津本即不包
      括生活津貼及職務加給，則職務加給根本也沒有特別明文
      加以排除之必要。且該人事管理規則第66條，係規定於第
      11章「卹養」，本章訂定之宗旨係在照顧員工退休後之生
      活，因此即必須以照顧員工，對員工有利之方向解釋，始
      符正義原則。該人事管理規則第66條規定退（休）職金應
      係以該員退職當月之員工薪津及職務加給，按照服務年資
      折算給予，因此此處之薪津，應指本俸、年功俸及生活津
      貼，否則沒有特別將職務加給明文規定加入之必要。前揭
      之舊人事管理規則規定前後之出入，益足顯示該人事管理
      規則內所規定之薪津顯非僅指本俸及年功俸，尚應包括生
      活津貼在內，始符合該人事管理規則整體之規範。另從文
      義上觀察，若薪津僅只包含本俸及年功俸，則儘可使用薪
      俸或本俸之名稱，而無稱薪津用語之必要，「薪津」一詞
      在文義上應包括固定之津貼。此對照臺東中小企銀於88年
      11月26日實施之新人事管理規則第27條「行員待遇分薪資
      ，各項加給、津貼、獎金，其支給標準及辦法，均另定之
      。前項薪資包括薪俸、生活津貼、主管及職務加給3項之
      合計數，均以月計之」之規定；與前揭之舊人事管理規則
      第29條比較，在薪津或薪資之後也都規定包含各項加給、
      津貼、獎金，與其前條文結構相同。新人事管理規則該條
      增訂第2項規定「薪資包括薪俸、生活津貼與主管與職務
      加給」，不過是將前揭舊人事管理規則之薪津內涵加以明
      確化而已，並非將原不包括之生活津貼及主管或職務加給
      額外納入薪資範圍，益足證明前項之論述。
（六）基上所述，本件系爭「生活津貼」係一種「勞務之對價」
      及「經常性之給與」，應係系爭舊人事管理規則第66條中
      所定「薪津」之一部分。甲○○主張其資遣費部分，「生
      活津貼」為「薪津」之一部分，應包括在計算資遣費之基
      準內，自非無據，應認為有理由（最高法院93年度台上字
      第844號、94年度台上字第1649、2221號判決參照）。
四、臺東中小企銀是否應給付甲○○應休而未休特別休假29日之
    工資？
（一）按勞工之特別休假應在勞動契約有效期間為之，惟勞動契
      約之終止，如係可歸責於雇主之原因時，雇主應發給未休
      完特別休假日數之工資。而所謂可歸責於雇主之原因尚非
      僅以勞基法所列各條終止勞動契約之條次為判斷，仍應就
      各條規定之情事依事實個案認定之，如年度開始雇主即強
      制勞工退休，致勞工未能有充分時間安排特別休假時，雇
      主應發給勞工未休完特別休假日數之工資。
（二）甲○○主張：其係因被迫離職，致未有充分時間安排特別
      休假，依勞委會79年12月27日台79勞動二字第2177 6 號
      、82年7月27日台82勞動二字第44064號等函示內容，臺東
      中小企銀自應給付其未休完特別休假日數之工資。查臺東
      中小企銀於88年2月24日突然通知甲○○應立即自動離職
      ，嗣雖經兩造折衝，終以和解方式終止爭執，然兩造間勞
      動契約之終止，確屬突然，且處理步調急促，短短10 日
      間，即函令甲○○資遣，甲○○於此短暫時日中，思索如
      何爭取自己權益尚有不及，何來充分時間安排特別休假之
      事？且衡諸臺東中小企銀為甲○○之雇主，就兩造勞動契
      約之終止，亦屬主動之一方，甲○○固然得爭取較有利之
      離職時間，然對於遭強烈要求立即終止勞動契約之態度實
      力不從心，更難爭取時間來安排特別休假。足認甲○○於
      勞動契約終止時，未能及時安排特別休假一事確應歸責於
      臺東中小企銀。揆諸上開說明，臺東中小企銀自有給付甲
      ○○未休完特別休假工資之義務。至臺東中小企銀辯稱：
      特別休假工資係以勞基法第16條第2項為依據，本件勞動
      契約終止與法定要件未合云云，容有誤會，尚非可採。
（三）次查甲○○未休完之特別休假日數為29日，經資遣前6個
      月之平均工資為78,195元，均為兩造所不爭執。故臺東中
      小企銀應給付之應休而未休特別休假工資為75,589元（
      78,195÷30×29＝75,589）。
五、臺東中小企銀之抵銷抗辯有無理由？
（一）按臺東中小企銀主張甲○○在任職內埔分行經理期間，因
      為辦理貸款職務不當，造成臺東中小企銀無法收回的呆帳
      損失，依據侵權行為以及契約債務不履行之法律關係應由
      甲○○賠償臺東中小企銀之損害3億餘元，並主張與黃祺
      源所請求之前述資遣費相互抵銷。雖然其抵銷之抗辯只是
      屬於一種防禦方法，但是由於是臺東中小企銀主張其損害
      賠償請求權存在，則依照民事訴訟法第277條之規定，自
      應由臺東中小企銀就請求權存在的事實負舉證責任。而兩
      造對於甲○○在任職內埔分行經理期間所造成的呆帳是否
      可歸責於甲○○有所爭執，理應由主張的臺東中小企銀就
      歸責事由之存在負舉證責任。而由於甲○○是擔任銀行分
      行經理，就銀行業務之特性而言，辦理貸款收取利息固然
      是銀行獲取利潤的最穩定方法，但是也同樣存在因為外在
      經濟環境的變化或者是內部徵信作業的缺漏導致貸款無法
      收回的風險存在，而由於貸款無法收回的風險對於銀行之
      經營有重大影響，連帶地會影響到存款戶的權益，更進而
      影響到社會的金融秩序，因此對於銀行業務的經營，國家
      透過由銀行法所建立的一套完整體系包含行政院金融監督
      管理委員會等等組織、風險控管的機制來確保銀行的正當
      經營，可見貸款無法回收的風險對於銀行的經營者而言是
      一項最重大的責任，因而銀行經營者，對於內部徵信、貸
      款監控、帳款催收等等業務，除必須負責建立起一套有效
      的機制之外，也必須選任適當的人選主持各項業務，更必
      須最終負起經營成敗的責任，因此當銀行經營者對於所屬
      員工主張因為員工執行職務所有缺失，導致銀行受到貸款
      無法回收的損害時，銀行不能只是以所屬員工執行辦理貸
      款業務導致貸款無法回收為理由，主張所屬員工對於執行
      職務可歸責的事由，並要求所屬員工負契約上債務不履行
      或者是侵權行為之損害賠償責任，而必須證明所屬員工在
      辦理貸款業務過程中，在哪一項業務的執行上違反了銀行
      內部的規定或者是一般執行業務的準則。
（二）經查臺東中小企銀從本件起訴後，就一直主張甲○○辦理
      內埔分行的貸款業務時，有可歸責的事由存在，雖然提出
      甲○○放款不良的總表（原審卷（一）頁90以下）為證，
      另外也還提出下列事證為證：
      1、就坤昌公司部分：
         坤昌公司董事郭素珍在85年1月28日申請1年短期貸款
         1600萬元，擔保品註明是「本行一押1920萬元」在案
         ，是以屏東市○○○段2小段1108-10地號以及建號131
         0為抵押，甲○○以償債能力佳，核定准予貸款1600萬
         元，沒有經過總行核准，連帶保證人有蔡祈昌、許文
         信以及葉豪桂，有借款申請書為證（原審卷（二）頁
         10）。坤昌公司董事蔡寶蓮也在85年1月18日申請1年
         短期貸款1600萬元，擔保品註明是「本行一押1920萬
         元」在案，是以屏東市○○○段2小段1108-11地號以
         及建號1131為抵押，甲○○核定准予貸款1600萬元，
         沒有經過總行核准，連帶保證人有蔡祈昌、許文信以
         及葉豪桂，有借款申請書為證（原審卷（二）頁11）
         。郭素珍在84年8月10日申請短期貸款200萬元，沒有
         擔保品，連帶保證人有蔡祈昌、許文信、葉豪桂以及
         蔡坤海，有借款申請書為證（原審卷（二）頁15）。
         蔡寶蓮在84年8月申請短期貸款200萬元，沒有擔保品
         ，連帶保證人有蔡祈昌、許文信、葉豪桂以及許進仁
         ，有借款申請書為證（原審卷（二）頁17）。坤昌建
         設股東許文信在84年6月7日申請短期貸款200萬元，沒
         有擔保品，連帶保證人有葉長桂、蔡祈富、蔡龔夜好
         ，有借款申請書為證（原審卷（二）頁20）。坤昌建
         設股東蔡祈富在84年6月7日申請短期貸款200萬元，沒
         有擔保品，連帶保證人有許文信、郭素珍、蔡坤海，
         有借款申請書為證（原審卷（二）頁23）。坤昌建設
         股東葉和足純在84年6月7日申請短期貸款200萬元，沒
         有擔保品，連帶保證人有許進仁、許文義、蔡坤海，
         有借款申請書為證（原審卷（二）頁26）。坤昌建設
         董事許文義在84年6月8日申請短期貸款200萬元，沒有
         擔保品，連帶保證人有許進仁、蔡祈富、許文信，有
         借款申請書為證（原審卷（二）頁29）。坤昌建設總
         經理葉豪桂在83年申請借款300萬元，擔保品記載放許
         文義卷，連帶保證人有許文信、蔡祈富、許進仁，有
         借款申請書為證（原審卷（二）頁36）。坤昌建設董
         事長蔡坤海在83年11月申請借款200萬元，擔保品記載
         放葉和足純卷，連帶保證人有葉和足純、許進仁、許
         文義，有借款申請書為證（原審卷（二）頁40）。
      2、就一江公司以及其他客戶部分：
         一江建設公司在84年12月13日申請借款200萬元，沒有
         擔保，有借款申請書（原審卷（二）頁31），另外放
         款損失案件轉列呆帳報告表（原審卷（二）頁49以下
         ），共計有劉威克等42案，金額有40餘萬元到400萬元
         。並提出楊秋蓉等105位客戶之借款明細表以及借款申
         請書（本院卷（二）頁13以下），分別載明了借款的
         金額，以及經過拍賣擔保品之後，不足受償的金額。
（三）從臺東中小企銀所提出的證據當中，固有足以證明在黃祺
      源任職內埔分行期間，經辦的貸款案中，部分呈現呆帳無
      法完全獲償的情形，但是這些資料並沒有證明甲○○在任
      職經理期間，到底在哪一筆貸款案中，出現了執行職務上
      的疏失導致貸款無法完全獲償，而使得臺東中小企銀受到
      損害，經原審法院、本院前審乃至於本院審理準備程序終
      結為止，臺東中小企銀都無法整理出確實的資料以供本院
      審認甲○○執行職務所何疏失之處，僅僅一再提出呆帳明
      細，並表示由於銀行已經被整併，資料取得不易，則參照
      前述行政院金融監督管理委員會的覆函，既然臺東中小企
      銀因為經營不善，而將資產營業販售其他機關法人，顯見
      臺東中小企銀呆帳嚴重的情形，並不是僅僅甲○○所服務
      的分行而已，從臺東中小企銀在87年度將當時逾放嚴重的
      分行經理包含甲○○、廖嘉壽、陳文章以及林信雄轉任為
      逾催中心一級專員，當年度並未列考績，有考績表附卷可
      證（原審卷（一）頁103）等情形以觀，更可得證，則到
      底臺東中小企銀經營不善導致呆帳嚴重的原因是因為分行
      經理執行職務上的疏失或是其他經營上或是客觀經營環境
      的變遷，並無法從臺東中小企銀所提供的資料中確認。尤
      其，臺東中小企銀所指甲○○違失嚴重的坤昌建設案，實
      際上坤昌建設在83年11月25日申請貸款9800萬元，為期1
      年，在84年12月12日再度申請借貸6600萬元，而這些金額
      龐大的貸款案，都是經過臺東企銀常務董事會審查，有臺
      東中小企銀第6屆第10次常務董事會授信核覆書附卷可證
      （原審卷（二）頁162以下），並不是甲○○所做出的決
      定，坤昌建設貸款案所引發的呆帳是哪一筆貸款所引發的
      ，均未見臺東中小企銀提出證據加以證明，僅憑呆帳資料
      實難據以認定甲○○辦理貸款業務有何疏失之處。更且依
      照臺東中小企銀84年12月的統計資料（原審卷（二）頁17
      0）顯示，甲○○所服務的內埔分行放款總金額高於其他
      同時成立的林園分行以及橋頭分行，累計純益高達7.5％
      ，高於林園分行的3.6％以及橋頭分行的1.8％，顯然在臺
      東中小企銀的資料當中，甲○○所服務的內埔分行經營績
      效較其他分行並無遜色之處，則到底是臺東中小企銀在管
      控上出現問題，導致呆帳叢生，或者是因為黃祺源違反規
      定任意貸放所致，均有待證據加以證明釐清，但是臺東中
      小企銀並未能提出適足的證據，自應認為臺東中小企銀就
      所主張的事實舉證不足，從而臺東中小企銀所主張對於甲
      ○○有損害賠償請求權存在，即無可採。
參、結論
一、綜合上情，甲○○主張：「生活津貼」為「薪津」之一部分
    ，應包括在計算資遣費之基準內，及臺東中小企銀應給付應
    休而未休特別休假29日之工資，為可採信；臺東中小企銀抗
    辯該資遣費之計算基準，僅為其薪資支給標準表中之「薪津
    」，並不包括「生活津貼」，及不應給付應休而未休特別休
    假29日之工資，諉無可採。從而，甲○○依系爭同意書、臺
    東中小企銀所定之舊人事管理規則第66條規定，請求臺東中
    小企銀給付退職當月「生活津貼」40,945元乘以40個基數（
    此部分兩造在本院前審準備程序均不爭執，詳本院上訴審卷
    頁216）之1,637,800元，與應休而未休特別休假工資為75,5
    89元，及法定遲延利息（自支付命令送達之91年1月9日翌日
    起算）部分，為有理由，應予准許。而臺東中小企銀主張不
    應給付應休而未休特別休假工資為75589元，僅命其給付之
    利息在91年1月9日前部分有理由，應予准許，其餘上訴則為
    無理由，應予駁回。原審就上開甲○○應准許部分，為甲○
    ○敗訴之判決，及甲○○不應准許部分，為臺東中小企銀不
    利之判決，均有未洽；上訴意旨均求予廢棄改判，為有理由
    ，爰由本院予以廢棄改判如主文第2至4項所示。至於甲○○
    之請求不應准許部分，原判決為其敗訴之判決，及甲○○應
    准許部分，為臺東中小企銀不利之判決，經核於法並無不合
    ；上訴意旨求予廢棄改判，為無理由，均應駁回其上訴。又
    甲○○勝訴部分，兩造分別陳明願供擔保為准、免假執行之
    宣告，經核於法並無不合，爰分別酌定相當擔保金額准許之
    。至於上訴人甲○○敗訴部分，其假執行之聲請失所附麗，
    應併予駁回。
二、本件事證已臻明確，兩造其餘攻擊防禦方法，對本件判決之
    結果無影響，核無一一審究必要，附此敘明。
三、據上論結，本件上訴為一部有理由，一部無理由，依民事訴
    訟法第450條、第449條第1項、第79條、第463條、第390條
    第2項、第392條第2項，判決如主文。
中    華    民    國    97    年    1     月    3     日
                  民事庭審判長 法  官 謝志揚
                               法  官 劉雪惠
                               法  官 賴淳良
以上正本係照原本作成。
臺東區中小企業銀行股份有限公司得上訴。
如不服本判決，應於收受送達後20日內向本院提出上訴書狀，其
未表明上訴理由者，應於提出上訴後20日內向本院補提理由書狀
(均須按他造當事人之人數附繕本)上訴時應提出委任律師或具有
律師資格之人之委任狀；委任有律師資格者，另應附具律師及格
證書及釋明委任人與受任人有民事訴訟法第466條之1第1項但書
或第2項 (詳附詳)所定關係之釋明文書影本。
                               書記官 邱廣譽
中    華    民    國    97    年     1    月    3     日
附註：
民事訴訟法第466條之1第1項、第2項：
對於第2審判決上訴，上訴人應委任律師為訴訟代理人。但上訴
人或其法定代理人具有律師格者，不在此限。
上訴人之配偶、3親等內之血親、2親等內之姻親，或上訴人為法
人、中央或地方機關時，其所屬委任人員具有律師資格並經法院
認為適當者，亦得為第3審訴訟代理人。


司法院資訊處製作；財團法人民間司法改革基金會備份。
